ACORDAO-COMPLETO-2490802

ACÓRDÃO 17736/2021 ATA 36/2021 - PRIMEIRA CÂMARA

VISTOS, relatados e discutidos estes autos, originariamente de reforma, agora em fase de análise do pedido de reexame interposto por Ildenir Maia Barbosa, militar da Aeronáutica, contra o Acórdão 4708/2020-TCU-Primeira Câmara, que considerou ilegal e negou registro ao ato de sua reforma em decorrência dos seus proventos terem sido calculados sobre a remuneração do grau hierárquico acima, sem que o inativo atendesse os pressupostos necessários para a percepção dessa vantagem.
ACORDAM os Ministros do Tribunal de Contas da União, reunidos em sessão da 1ª Câmara, diante das razões expostas pelo relator e com fundamento nos arts. 33 e 48 da Lei 8.443/1992, em:
9.1. conhecer do presente pedido de reexame para, no mérito, negar-lhe provimento;
9.2. dar ciência deste acórdão ao recorrente, informando-lhe que o relatório e o voto que o fundamentam podem ser consultados no endereço www.tcu.gov.br/acordaos.

Pedido de reexame interposto por Ildenir Maia Barbosa contra decisão que julgou ilegal o ato de sua reforma em razão do recebimento de proventos calculados com base no posto hierárquico imediatamente superior.

Primeira Câmara

Comando da Aeronáutica

3. Recorrente: Ildenir Maia Barbosa (XXX.128.687-XX), militar

13.1. Ministros presentes: Benjamin Zymler (na Presidência), Vital do Rêgo e Jorge Oliveira (Relator).

JORGE OLIVEIRA

Ministro Benjamin Zymler

Trata-se de pedido de reexame interposto por Ildenir Maia Barbosa, ex-militar da Aeronáutica, contra o Acórdão 4708/2020-TCU-Primeira Câmara, que considerou ilegal e negou registro ao ato de sua reforma por seus proventos terem sido calculados sobre a remuneração do grau hierárquico acima, sem que o inativo atendesse os pressupostos necessários para a percepção dessa vantagem. 
	2. A deliberação recorrida foi exarada com o seguinte teor:
	"VISTOS, relatados e discutidos estes autos de reformas deferidas pelo Comando da Aeronáutica.
	ACORDAM os Ministros do Tribunal de Contas da União, reunidos em sessão extraordinária da 1ª Câmara, diante das razões expostas pelo Relator, com fundamento no art. 71, inciso III, da Constituição Federal e nos arts. 1º, inciso V; 39, inciso II, e 45 da Lei 8.443/1992, em:
	9.1. considerar legais os atos de reforma de interesse de Henrique Sérgio Esmeraldo Justo e Israel Rodrigues de Sena, ordenando seu registro;
	9.2. considerar ilegais os atos de interesse de Helder de Sena (alteração) e Ildenir Maia Barbosa (inicial) , recusando seu registro;
	9.3. dispensar o ressarcimento das quantias indevidamente recebidas, em boa-fé, pelos interessados, consoante o Enunciado 106 da Súmula de Jurisprudência deste Tribunal;
	9.4. determinar ao Comando da Aeronáutica que:
	9.4.1. faça cessar, no prazo de 15 (quinze) dias, contado a partir da ciência desta deliberação, os pagamentos decorrentes dos atos impugnados, sob pena de responsabilidade solidária da autoridade administrativa omissa, consoante disposto nos arts. 71, inciso IX, da Constituição Federal e 262 do Regimento Interno desta Corte;
	9.4.2. dê ciência do inteiro teor desta deliberação a Helder de Sena e Ildenir Maia Barbosa, alertando-os de que o efeito suspensivo proveniente da interposição de eventuais recursos, caso não providos, não os exime da devolução dos valores indevidamente percebidos após a notificação;
	9.4.3. envie a esta Corte de Contas, no prazo de 30 (trinta) dias, por cópia, comprovante de que os interessados tiveram ciência desta deliberação;
	9.5. esclarecer à unidade de origem, com supedâneo no art. 262, § 2º, do Regimento Interno, que a reforma de Ildenir Maia Barbosa poderá prosperar mediante a emissão e o encaminhamento a este Tribunal de novo ato concessório, escoimado da irregularidade apontada nestes autos;
	9.6. determinar à Sefip que monitore o cumprimento das medidas indicadas acima."
	3. Transcrevo, a seguir, excerto da instrução que analisou os argumentos do recorrente:
	" (...) 
	HISTÓRICO
	2. Trata-se do reexame do ato de reforma de Ildenir Maia Barbosa. Como histórico, é esclarecedor o seguinte excerto do voto do relator a quo:
	'11. O ato relativo a Ildenir Maia Barbosa, de outra parte, também traz os proventos calculados sobre a remuneração do grau hierárquico imediato do militar, vantagem concedida com base na redação original do art. 50, inciso II, da Lei 6.880/1980.
	12. Ocorre que, em 29/12/2000, data limite para preenchimento dos requisitos necessários à obtenção da vantagem (cf. art. 34 da Medida Provisória 2.215-10/2001) , o interessado não perfazia 30 anos de serviço, na acepção estabelecida no Estatuto. Na realidade, a melhoria nos proventos só lhe foi deferida porquanto indevidamente computados 11 meses de 'serviço público' averbado (peça 4, p. 1) , contrariando a expressa dicção do art. 50, inciso II, c/c os arts. 136 e 137, § 1º, da norma de regência:
	'Art. 50. São direitos dos militares:
	(...) 
	II - a percepção de remuneração correspondente ao grau hierárquico superior ou melhoria da mesma quando, ao ser transferido para a inatividade, contar mais de 30 (trinta) anos de serviço;
	............................................................................................................................................
	Art. 136. Tempo de efetivo serviço é o espaço de tempo computado dia a dia entre a data de ingresso e a data-limite estabelecida para a contagem ou a data do desligamento em consequência da exclusão do serviço ativo, mesmo que tal espaço de tempo seja parcelado. 
	(...) 
	Art. 137. Anos de serviço é a expressão que designa o tempo de efetivo serviço a que se refere o artigo anterior, com os seguintes acréscimos:
	I - tempo de serviço público federal, estadual ou municipal, prestado pelo militar anteriormente à sua incorporação, matrícula, nomeação ou reinclusão em qualquer organização militar;
	II - 1 (um) ano para cada 5 (cinco) anos de tempo de efetivo serviço prestado pelo oficial do Corpo, Quadro ou Serviço de Saúde ou Veterinária que possuir curso universitário até que este acréscimo complete o total de anos de duração normal do referido curso, sem superposição a qualquer tempo de serviço militar ou público eventualmente prestado durante a realização deste mesmo curso;
	III - tempo de serviço computável durante o período matriculado como aluno de órgão de formação da reserva;
	IV - tempo relativo a cada licença especial não-gozada, contado em dobro;
	V - tempo relativo a férias não-gozadas, contado em dobro;
	VI - 1/3 (um terço) para cada período consecutivo ou não de 2 (dois) anos de efetivo serviço passados pelo militar nas guarnições especiais da Categoria 'A', a partir da vigência da Lei 5.774, de 23 de dezembro de 1971.
	§ 1º Os acréscimos a que se referem os itens I, III e VI serão computados somente no momento da passagem do militar à situação de inatividade e para esse fim.
	§ 2º Os acréscimos a que se referem os itens II, IV e V serão computados somente no momento da passagem do militar à situação de inatividade e, nessa situação, para todos os efeitos legais, inclusive quanto a percepção definitiva de gratificação de tempo de serviço, ressalvado o disposto no § 3º do art. 101. 
	§ 3º O disposto no item II aplicar-se-á, nas mesmas condições e na forma da legislação específica, aos possuidores de curso universitário, reconhecido oficialmente, que vierem a ser aproveitados como oficiais das Forças Armadas, desde que este curso seja requisito essencial para seu aproveitamento.'
	13. A respeito, como anotou o Ministro Vital do Rêgo no voto condutor do Acórdão 631/2020-TCU-Primeira Câmara:
	'O § 1º do art. 137 preconiza que 'os acréscimos a que se referem os itens I, III e VI serão computados somente no momento da passagem do militar à situação de inatividade e para esse fim'. Tal dispositivo demonstra que a norma trouxe uma qualificação para a expressão 'anos de serviço' e discriminou, entre os tempos, aqueles que poderiam surtir todos os efeitos e aqueles que só permitiriam a contagem para inatividade.
	É nítido que a intenção do legislador era a de premiar, com um posto/graduação acima do ocupado na atividade, aqueles militares que contassem 30 anos de efetivo serviço na atividade militar ou nas situações específicas discriminadas na lei que indicam relação de causa e efeito com a atividade militar, como no caso dos incisos II, IV e V, discriminados de forma expressa no § 2º do art. 137.'
	14. Portanto, o ato de reforma de Ildenir Maia Barbosa também se apresenta ilegal, o que impede seu registro.'
	ADMISSIBILIDADE
	3. Reitera-se o exame de admissibilidade contido na peça 57 do SAR/Serur, em que se propôs o conhecimento do recurso interposto, nos termos do art. 48 da Lei 8.443/1992, c/c os arts. 285 e 286, parágrafo único, do RI/TCU, suspendendo-se os efeitos dos itens 9.2, 9.4, 9.4.1 e 9.5 do Acórdão 4708/2020-TCU-Primeira Câmara, em relação ao recorrente. Observa-se que o Excelentíssimo Senhor Ministro Jorge Oliveira, mediante despacho de peça 59, concordou com a análise desta unidade técnica.
	MÉRITO
	4. Delimitação
	4.1 Constitui objeto do presente recurso definir se:
	a) houve a incidência da prescrição e a violação da ampla defesa e do contraditório;
	b) houve violação ao direito adquirido;
	c) o recorrente contava com os requisitos necessários ao deferimento da vantagem que era prevista no art. 50, inciso II, da Lei 6.880/1980, em sua redação original.
	5. Da decadência, da ampla defesa e do contraditório
	5.1. O recorrente aduz ter havido a incidência da prescrição e a violação da ampla defesa e do contraditório, com base nos seguintes argumentos:
	5.2. Necessário se faz, em face do tempo prescricional, garantido pela Constituição Federal e demais artigos regulamentadores da matéria, declarar a prescrição quanto ao fato gerador, imposto no comando do v. Acórdão 4708/2020-TCU-Primeira Câmara, da presente demanda, uma vez que se passaram mais de 15 anos, sem que o TCU efetuasse qualquer procedimento, que cancelasse o direito líquido e certo do militar. Ou seja, manteve-se a União na inércia por todo esse tempo, sem questionar qualquer ato ilícito pertinente à matéria.
	5.3. Demais disso, o processo tramitou no respeitável TCU de forma unilateral e sumário, ou seja, sem que o apelante tivesse ciência do processo administrativo em curso, para que pudesse ter a chance de se defender, direito esse garantido pela Constituição Federal do Brasil.
	Análise:
	5.4. Quanto à decadência administrativa, esta só é configurada quando o processo não é julgado após 5 anos contados de sua chegada ao TCU. 
	5.5. Pacificando de vez o tema, o STF fixou a seguinte tese de repercussão geral (Tema 445) , no bojo no RE 636.553, de relatoria do Min. Gilmar Mendes:
	'Em atenção aos princípios da segurança jurídica e da confiança legítima, os Tribunais de Contas estão sujeitos ao prazo de 5 anos para o julgamento da legalidade do ato de concessão inicial de aposentadoria, reforma ou pensão, a contar da chegada do processo à respectiva Corte de Contas.' (destaquei) 
	5.6. Assim, como o ato em reexame foi enviado ao TCU apenas em 15/03/2016 (peça 4) e apreciado na Sessão de 20/04/2020 da 1ª Câmara (peça 10) , não há que se falar em decadência administrativa, nem em prescrição quinquenal, tampouco em obrigatoriedade de oitiva prévia do interessado.
	5.7. Demais disso, rejeita-se, desde já, o argumento de ter havido violação aos princípios do contraditório e da ampla defesa, em virtude de não ter sido oportunizado ao ora recorrente o direito de se manifestar nos autos antes da prolação do acórdão recorrido, porquanto o entendimento consubstanciado na Súmula Vinculante 3 do STF expressamente excepciona a observância do contraditório e da ampla defesa previamente ao julgamento do Tribunal, nesses termos:
	'Nos processos perante o Tribunal de Contas da União asseguram-se o contraditório e a ampla defesa quando da decisão puder resultar anulação ou revogação de ato administrativo que beneficie o interessado, excetuada a apreciação da legalidade do ato de concessão inicial de aposentadoria, reforma e pensão.' (grifos acrescidos) 
	5.8. Cabe esclarecer que esta Corte de Contas não intima pessoalmente a parte acerca da data em que será julgado processo de seu interesse. Tal fato não ofende qualquer princípio constitucional ligado à defesa, vez que a publicação da pauta de julgamentos no Diário Oficial da União é suficiente para conferir publicidade ao ato processual. Tal exegese encontra amparo em deliberação do Plenário do Supremo Tribunal Federal, proferida em sede de Agravo Regimental em Mandado de Segurança (MS-AgR 26.732/DF, Relatora Ministra Carmen Lúcia) , conforme excerto a seguir transcrito: 
	'EMENTA: MANDADO DE SEGURANÇA. TRIBUNAL DE CONTAS DA UNIÃO. JULGAMENTO DE RECURSO DE RECONSIDERAÇÃO. INTIMAÇÃO PESSOAL DA DATA DA SESSÃO. DESNECESSIDADE. 
	1. Não se faz necessária a notificação prévia e pessoal da data em que será realizada a sessão de julgamento de recurso de reconsideração pelo Tribunal de Contas da União. Ausência de ofensa aos princípios da ampla defesa e do devido processo legal quando a pauta de julgamentos é publicada no Diário Oficial da União. 
	2. O pedido de sustentação oral pode ser feito, conforme autoriza o art. 168 do Regimento Interno do Tribunal de Contas da União, até quatro horas antes da sessão. Para tanto, é necessário que os interessados no julgamento acompanhem o andamento do processo e as publicações feitas no Diário Oficial da União. 
	3. Agravo regimental ao qual se nega provimento.'
	5.9. Nessa ordem de ideias, é de se propor a rejeição dos argumentos apresentados pelo recorrente. 
	6. Do direito adquirido
	6.1. O recorrente aduz ter havido violação ao direito adquirido, com base nos seguintes argumentos:
	6.2. Como se constata nos respectivos autos, o direito do militar está garantido, quando da transferência da sua reforma remunerada, passando o militar, para a inatividade com todos os benefícios, quando completado mais de 30 anos de serviços públicos, no ano de 2000, o que foi sacramentado, pela reforma do militar no ano de 2005, pelos atos e procedimentos legais.
	Análise:
	6.3. Conforme visto no histórico desta instrução, a ilegalidade do ato foi devido ao cômputo de 11 meses de 'serviço público' averbado (peça 4, p. 1) , contrariando a expressa dicção do art. 50, inciso II (em sua redação original) , c/c os arts. 136 e 137, § 1º, da Lei 6.880/1980.
	6.4. Posta assim a questão, não há que se falar em direito adquirido que afronta o ordenamento jurídico. Assim, impõe-se a rejeição do argumento apresentado pelo recorrente.
	7. Do art. 37 da Medida Provisória 2.215-10, de 31 de agosto de 2001
	7.1. O recorrente aduz que tem direito à reforma num posto hierárquico superior, com base nos seguintes argumentos:
	7.2. O art. 37 da Medida Provisória 2215-10, de 31 de agosto de 2001, prevê que fica assegurado ao militar o acréscimo de um ano de serviço para cada cinco anos de tempo de efetivo serviço prestado, até 29 de dezembro de 2000, pelo oficial dos diversos corpos, quadros e serviços que possuir curso universitário, reconhecido oficialmente, desde que esse curso tenha sido requisito essencial para admissão nas Forças Armadas, até que este acréscimo complete o total de anos de duração normal do respectivo curso. 
	7.3. Em consequência, se para cada 5 anos de serviço prestado, deve ser acrescido 1 (um) ano para fins de inatividade, deduz-se que, para 25 anos, deverá ser acrescido 5 anos de serviço para fins de inatividade. 
	7.4. Portanto, o recorrente contaria com mais de 30 anos de serviço até o dia 29/12/2000, conforme se infere das três demonstrações abaixo:

	Análise:
	7.5. Os argumentos do recorrente não procedem. De fato, passar-se-á ao exame dos três cenários apresentados pelo recorrente:
	(i) no primeiro cenário, não é possível o arredondamento que era previsto no art. 138 da Lei 6.880/1980, eis que o recorrente passou para a reserva remunerada em 29/04/2005 (vide ato de peça 4) , quando o referido artigo já fora revogado pela Medida Provisória 2.215-10, de 31/08/2001. Para maior clareza, traz-se à colação o referido dispositivo:
	'Art. 138. Uma vez computado o tempo de efetivo serviço e seus acréscimos, previstos nos arts. 136 e 137, e no momento da passagem do militar à situação de inatividade, pelos motivos previstos nos itens I, II, III, IV, V, VI, VII, VIII, IX e X do art. 98 e nos itens II e III do art. 106, a fração de tempo igual ou superior a 180 (cento e oitenta) dias será considerada como 1 (um) ano para todos os efeitos legais.' (grifos acrescidos) 
	Demais disso, o tempo acadêmico a ser considerado é de 4 anos, uma vez que, em 29/12/2000, o militar contava com 24 anos, 10 meses e 29 dias, e não 25 anos completos.
	Nessa ordem de ideias, é de se inferir que, pelo primeiro cenário apresentado pelo recorrente, não é possível o deferimento do pleito do interessado.
	(ii) quanto ao segundo e ao terceiro cenários, não se vislumbra como acolher o pleito do interessado, eis que se repisa a argumentação do ministro relator a quo:
	'13. A respeito, como anotou o Ministro Vital do Rêgo no voto condutor do Acórdão 631/2020-TCU-Primeira Câmara:
	'O § 1º do art. 137 preconiza que 'os acréscimos a que se referem os itens I, III e VI serão computados somente no momento da passagem do militar à situação de inatividade e para esse fim'. Tal dispositivo demonstra que a norma trouxe uma qualificação para a expressão 'anos de serviço' e discriminou, entre os tempos, aqueles que poderiam surtir todos os efeitos e aqueles que só permitiriam a contagem para inatividade.
	É nítido que a intenção do legislador era a de premiar, com um posto/graduação acima do ocupado na atividade, aqueles militares que contassem 30 anos de efetivo serviço na atividade militar ou nas situações específicas discriminadas na lei que indicam relação de causa e efeito com a atividade militar, como no caso dos incisos II, IV e V, discriminados de forma expressa no § 2º do art. 137.'
	Posta assim a questão, o tempo prestado ao Tribunal de Justiça do RJ não pode ser computado para fins do deferimento da vantagem que era prevista no art. 50, inciso II, da Lei 6.880/1980 (em sua redação original) .'
	7.6. Nesse quadro, opina-se pela rejeição dos argumentos apresentados pelo recorrente.
	CONCLUSÃO
	8. Diante do exposto, conclui-se que:
	a) não houve a incidência da prescrição e, tampouco, a violação da ampla defesa e do contraditório;
	b) não houve violação ao direito adquirido;
	c) o recorrente não contava com os requisitos necessários ao deferimento da vantagem que era prevista no art. 50, inciso II, da Lei 6.880/1980 (em sua redação original) .
	8.1. Nessa ordem de ideias, deve-se negar provimento ao presente recurso.
	PROPOSTA DE ENCAMINHAMENTO
	9. Diante do exposto, com base no art. 48 da Lei 8.443/1992, submete-se o presente processo à consideração superior, propondo-se a adoção das seguintes medidas:
	a) conhecer do presente pedido de reexame, para, no mérito, negar-lhe provimento;
	b) informar ao recorrente e demais interessados do acórdão a ser proferido, destacando que o relatório e o voto que o fundamentam podem ser acessados por meio do endereço eletrônico."
	4. O Ministério Público junto ao TCU, representado neste processo pelo Procurador Júlio Marcelo de Oliveira, manifestou-se de acordo com a proposta de encaminhamento da unidade técnica.
	É o relatório.

não há

Procurador Júlio Marcelo de Oliveira

PEDIDO DE REEXAME. REFORMA. COMANDO DA AERONÁUTICA. PROVENTOS CALCULADOS SOBRE A REMUNERAÇÃO DE GRAU IMEDIATAMENTE SUPERIOR. TEMPO DE SERVIÇO INSUFICIENTE PARA A PERCEPÇÃO DA VANTAGEM. ILEGALIDADE DO ATO. CONHECIMENTO DO RECURSO. ARGUMENTOS INSUFICIENTES PARA ALTERAR O JUÍZO ANTERIORMENTE FORMULADO. NEGATIVA DE PROVIMENTO.

REFORMA (REFO)

Secretaria de Recursos (Serur)

Atendidos os requisitos de admissibilidade, conheço do pedido de reexame interposto por Ildenir Maia Barbosa, ex-militar da Aeronáutica, contra o Acórdão 4708/2020-TCU-Primeira Câmara.
	2. A decisão recorrida considerou ilegal e negou registro ao ato de sua reforma em decorrência de seus proventos terem sido calculados sobre a remuneração do grau hierárquico acima, sem que o inativo atendesse os pressupostos necessários para a percepção dessa vantagem.
	3. Inconformado, Ildenir Maia Barbosa interpôs o presente recurso, requerendo, preliminarmente, a devolução de prazo para eventual emenda ao presente recurso, bem como o direito de juntar, posteriormente, elementos supervenientes, em face: (i) do atraso do órgão de pessoal da Aeronáutica em lhe fornecer os documentos necessários à sua defesa; (ii) das dificuldades em protocolar o recurso; (iii) de sua idade e (iv) do fato de ter sido acometido de Covid-19.
	4. Quanto a essa solicitação, assinalo que o prazo para interposição de recursos no TCU decorre de previsão legal e é peremptório, não podendo ser reduzido ou prorrogado. De qualquer modo, o § 1º do art. 160 do Regimento Interno, aplicado por analogia aos recursos, possibilita, à parte, a juntada de documentos adicionais até o término da etapa de instrução. Essa faculdade, entretanto, que poderia ter sido exercida independentemente de pedido, acabou não sendo utilizada pelo ex-militar, indicando, tacitamente, que a complementação de seu recurso acabou se revelando desnecessária.
	5. No que se refere ao mérito, Ildenir Maia Barbosa alega, em síntese que:
	a) a decisão do TCU foi emitida 16 anos depois de sua passagem para a reserva, estando, portanto, prescrito o direito da Administração de reavaliar o ato;
	b) haveria direito adquirido aos proventos, uma vez que foram concedidos conforme a legislação de regência à época da reforma;
	c) sua defesa teria sido cerceada, uma vez que o processo tramitou no TCU até a prolação do acórdão recorrido sem sua ciência;
	d) faz jus à melhoria do seu provento por ter implementado mais de 30 anos de serviço, uma vez que: (i) no momento de sua passagem para a inatividade contava com: 24 anos, 10 meses e 29 dias de serviço; (ii) a esse valor deve ser aplicada a regra do art. 138 da Lei 6.880/1980, que estabelece que a fração de tempo igual ou superior a 180 (cento e oitenta) dias será considerada como 1 (um) ano para todos os efeitos legais. Assim, devem ser computados 25 anos de serviço; (iii) o art. 137, inciso II, da mesma lei garante ao oficial portador de curso universitário o acréscimo de um ano de serviço para cada cinco anos de tempo de efetivo serviço, o que somaria mais cinco anos ao seu tempo, perfazendo 30 anos; (iv) de 1989 a 1999, o requerente adquiriu direito a 6 meses de licença especial, que não foi gozada, podendo ser contada em dobro, o quer perfaz mais 1 ano, resultando em 31 anos; (v) além disso contaria com 11 meses de tempo de serviço público prestado no Hospital Estadual Getúlio Vargas e mais 6 anos, dois meses e 11 dias no Tribunal de Justiça do Estado do Rio de Janeiro (TJRJ) .
	6. A Serur e o MP/TCU, após examinarem e rejeitarem esses argumentos, opinaram pelo não provimento do apelo.
	7. Endosso tais manifestações, cujas análises incluo entre minhas razões de decidir, sem prejuízo de fazer os seguintes comentários adicionais.
	8. A presente reforma foi encaminhada a este Tribunal de Contas em 08/10/2015 e sua apreciação original ocorreu em 20/04/2020, menos de 5 anos depois. Não há, portanto, qualquer obstáculo ao pleno exame do ato por esta Corte de Contas. 
	9. Afinal, não incide, neste tipo de apreciação, a decadência oponível à Administração para rever seus próprios atos. Os atos de pessoal têm natureza complexa e somente passam a estar plenamente formados (perfeitos) , válidos (aferição da legalidade com reflexo de definitividade perante a Administração) e eficazes (plenamente oponíveis a terceiros, deixando de apresentar executoriedade provisória) quando recebem o registro do Tribunal de Contas, que detém competência constitucional para apreciar, para fins de registro, a legalidade dos atos de admissão, assim como as concessões de aposentadoria, reforma ou pensão (MS 24.997/DF, MS 24.958/DF e MS 25.015/DF) .
	10. Pelos mesmos motivos, como os atos apenas se aperfeiçoam após seu registro, não há que se falar em direito adquirido a proventos que não foram submetidos ao crivo deste Tribunal de Contas, não importando o tempo desde seu deferimento. No caso, o longo tempo decorrido desde a reforma do recorrente deve ser creditado única e exclusivamente ao órgão de origem, que não foi diligente no encaminhamento da concessão.
	11. Conforme entendimento já pacificado no âmbito do STF (Súmula Vinculante 3) , não existe a obrigatoriedade de contraditório na apreciação da legalidade de atos de concessão inicial de aposentadoria, reforma e pensão. Assim, o fato de a primeira decisão deste processo ter sido adotada sem a notificação prévia do interessado não constitui nenhuma irregularidade.
	12. Por último, verifica-se que as planilhas e as contas apresentadas pelo recorrente para demonstrar que contaria com mais de 30 anos de serviço à época de sua reforma, condição que lhe daria direito à percepção do soldo do posto hierarquicamente superior, estão equivocadas, conforme se passa a demonstrar.
	13. No momento de sua passagem para a inatividade, em 29/04/2005, o ex-militar contava com 24 anos, 10 meses e 29 dias de serviço. Esse tempo não pode ser arredondado para 25 anos, porque o art. 138 da Lei 6.880/1980, que previa essa possibilidade, foi revogado em 31/08/2001, pela Medida Provisória 2.215-10.
	14. Além disso, é relevante notar que, em 29/12/2000, o interessado tinha pouco mais de 20 anos de serviço. Assim, a aplicação do disposto no art. 37 da Medida Provisória 2.215-10, que autoriza a soma, pelo oficial que possui curso universitário, de mais um ano para cada cinco de efetivo serviço prestado até aquela data, resulta, no caso de Ildenir Maia Barbosa, em um acréscimo de mais 4 anos, perfazendo 28 anos, 10 meses e 29 dias.  
	15. A mesma medida provisória assegurou o cômputo em dobro das férias ou licença especial não gozadas, desde que o direito à sua percepção tivesse sido adquirido até 29/12/2000.  Para o recorrente, esses dispositivos resultam em um acréscimo de mais um ano. Desse modo, o tempo total a ser considerado no momento de sua reforma, para efeito de aferição do direito à percepção do soldo do posto acima, é de 29 anos, 10 meses e 29 dias.  
	16. O tempo de serviço público federal, estadual ou municipal, prestado pelo militar anteriormente à sua incorporação, apesar de poder ser computado para fins de passagem à inatividade não pode ser utilizado para a concessão do benefício em tela (proventos com base em graduação superior) .
	17. Conforme assinalado pela Serur, a questão foi devidamente elucidada pelo Relator a quo, que fez as seguintes considerações em seu voto
	"O § 1º do art. 137 [da Lei 6.880/1980] preconiza que 'os acréscimos a que se referem os itens I, III e VI serão computados somente no momento da passagem do militar à situação de inatividade e para esse fim'. Tal dispositivo demonstra que a norma trouxe uma qualificação para a expressão 'anos de serviço' e discriminou, entre os tempos, aqueles que poderiam surtir todos os efeitos e aqueles que só permitiriam a contagem para inatividade.
	É nítido que a intenção do legislador era a de premiar, com um posto/graduação acima do ocupado na atividade, aqueles militares que contassem 30 anos de efetivo serviço na atividade militar ou nas situações específicas discriminadas na lei que indicam relação de causa e efeito com a atividade militar, como no caso dos incisos II, IV e V, discriminados de forma expressa no § 2º do art. 137."
	18. Verifica-se, desse modo, que o recorrente não reunia, por ocasião de sua reforma, as condições necessárias para que seus proventos fossem calculados com base no posto seguinte, estando correto o acórdão recorrido.
	Assim, estando integralmente de acordo com a análise realizada pela Serur, que contou com a anuência do MP/TCU, manifesto-me pelo não provimento do recurso em tela e voto por que o Tribunal adote o acórdão que ora submeto à consideração deste Colegiado.
TCU, Sala das Sessões, em 19 de outubro de 2021.
JORGE OLIVEIRA 
Relator